# Mathematische Grundlagen

```{r}
#| echo: false
#| warning: false
#| message: false
source('_common.R')
```


## Rechenregeln basics

Hier eine kurze Wiederholung der üblichen Rechenregeln, die aus der Schule bekannt sein sollten. Dies sind einmal die Klammer vor Punkt vor Strich regeln

\begin{align*}
  1 + 3 \times 2 &= 7 \\
  7 + 12 / 4 &= 10 \\
  (3 + 7) / 5 + 1 &= 3
\end{align*}

Und das Distributivgesetz zum ausmultiplizieren bzw. zusammenfassen von Klammern.

\begin{align*}
  a \times (b + c) &= a\times b + a\times c \\
  2 \times (3 + 4) &= 2 \times 3 + 2 \times 4 \\
  10 a + a b &= a (10 + b) \\
  (a + b)^2 &= a^2 + 2ab + b^2 \\
  (a + b)\times (a - b) &= a^2 - b^2
\end{align*}

Ein immer wiederkehrender Operator in der Statistik ist das Summenzeichen $\sum$. Das Summenzeichen hat üblicherweise einen Laufindex der unter dem Summenzeichen steht zusammen mit einem Anfangswert. Über dem Summenzeichen steht der Endwert. Für den Laufindex werden meistens die Buchstaben $i,j,k$ verwendet. Dies ist aber keine feste Regel sondern jeder Buchstabe ist möglich. Für jeden Wert des Laufindex wird ein Summand erstellt. Zum Beispiel.

\begin{equation*}
  \sum_{i=0}^{2} i = (i=0) + (i=1) + (i=2) = 0 + 1 + 2 = 6 
\end{equation*}

Hier ist der Laufindex $i$ mit dem Startwert $i=0$ und dem Endwert $i=2$. Die Index durchläuft alle Ganzzahlen zwischen dem Start- und dem Endwert. In den meisten Fällen wird der Laufindex nicht direkt in den Summanden geschrieben sondern es wird ein bestimmte Menge von weiteren Werten damit indiziert. Sei zum Beispiel eine Menge von sechs Datenpunkte z.B. $\{10, 20, 30, 35, 40\}$ gegeben. Dann könnten diese Datenpunkte mittels einer Variablen beispielsweise dem Buchstaben $x$ repräsentiert werden und die einzelnen Werte mit Hilfe eines Laufindexes bestimmt werden (siehe @tbl-app-index).

```{r}
#| tbl-cap: "Beispiel für die Zuweisung eines Laufindexes $i$ zu Datenpunkten $x_i$"
#| label: tbl-app-index
 
data.frame(i=1:5, x = c(10,20,30,35,40)) |> 
  kable(booktabs=TRUE,
        col.names = c('$i$','$x_i$'))
```

Soll nun über alle Datenpunkte summiert werden dann kann dies wie folgt mittels des Zusammenzeichen dargestellt werden.

\begin{equation*}
\sum_{i=1}^5 x_i = 10 + 20 + 30 + 35 + 40 = 135
\end{equation*}

Für das Summenzeichen gelten, es sich letztendlich nur um Addition handelt, die gleichen Regeln wie bei der einfachen Summation. Dementsprechend ergeben sich die folgenden Regeln:
\begin{align}
    \sum_{i=0}^{n}(a_i+b_i) &= \sum_{i=0}^{n}a_i + \sum_{i=0}^{n}b_i \\
    \sum_{i=0}^{n}a \times b_i &= a\sum_{i=0}^{n}b_i \label{eqn:asum} \\
    \sum_{k=1}^{n} \frac{a_k}{n} &= \frac{1}{n}\sum_{k=1}^{n} a_i = \frac{1}{n}(a_1 + a_2 + \ldots + a_n) \\
    \sum_{i=1}^{n} a &= a + a + \ldots + a = n \times a \label{eqn:consum}
\end{align}

Neben dem Summenzeichen, kommt auch immer wieder mal das Produktzeichen zur Anwendung. Wie der Name schon vermuten lässt, wird bei dem Produktzeichen die Addition durch die Multiplikation ersetzt.

\begin{equation}
\prod_{i=0}^n x_i = x_1 \times x_2 \times \cdots \times x_n
\end{equation}

## Funktionen

### Lineare Funktion

Die einfachste Funktion nach der konstanten Funktion ist die Gerade. Die Funktion der Gerade setzt sich aus dem $y$-Achsenabschnitt $a$ der Steigung $b$ zusammen.

\begin{equation}
    y = a + bx
\end{equation}

Aus der Schule dürfte dies als Punkt-Steigungsform (vielleicht in der Form $y = mx + b$) bekannt sein. Bei einer positiven (negativen) Steigung ($a > 0$) steigen (fallen) die $y$-Werte gegen $\infty$ ($-\infty$) wenn die $x$-Werte gegen $\infty$ ($-\infty$) gehen. In @fig-app-linear-graph ist der Graph der Funktion $y = 3x + 1$ abgetragen. 

```{r}
#| fig-cap: "Graph der Geraden $y = 3x+1$."
#| label: fig-app-linear-graph

tibble(x = seq(-3,3,length.out=50), y = 3*x + 1) |> 
  ggplot(aes(x,y)) +
  geom_line() +
  labs(x = 'x-Werte', y = 'y-Werte')
```

In @fig-app-linear-graph ist zu erkennen, dass auf Grund der positiven Steigung $b = 3$ die $y$-Werte größer werden, umso größer die $x$-Werte werden. Der Zuwachs der $y$-Werte ist dabei konstant. Wenn $x$ um eine Einheit vergrößert wird, dann vergrößert sich $y$ um $3$ Einheiten.

Die Gerade kann als eine Funktion angesehen welche $x$-Werte auf $y$-Werte abbildet. $y = a + bx$ kann daher auch als $f(x) = a + bx$ interpretiert werden. Bzw. im konkreten Fall von @fig-app-linear-graph als $f(x) = 3x + 1$. D.h. wenn ich einen $x$-Wert in die Funktion $f(x)$ einsetzte, wird der entsprechenden $y$-Wert erhalten, z.B. $f(2) = 3 \times 2 + 1 = 7$.

### Polynome

### Exponentialfunktion

## Matrizen

Eine Matrix ist eine rechteckige Anordnung von Zahlen die in Zeilen und Spalten angeordnet sind. Matrizen werden häufig in der Statistik, verwendet, um lineare Gleichungssysteme darzustellen, Transformationen durchzuführen oder Daten zu organisieren.

Eine Matrix mit $m$ Zeilen und $n$ Spalten wird als $m \times n$-Matrix bezeichnet. Dies wird als die Dimension der Matrix bezeichent. Die Elemente einer Matrix werden durch zwei Indizes angegeben: der erste Index steht für die Zeile, der zweite für die Spalte. Ein Beispiel für eine $2 \times 2$-Matrix könnte zum Beispiel sein:

\begin{equation*}
A = \begin{pmatrix}
a_{11} & a_{12} \\
a_{21} & a_{22}
\end{pmatrix}
\end{equation*}

Matrizen können mittels spezieller Operatoren verarbeitet werden. Den einfachste Operation stellt die Addition dar. Zwei Matrizen gleicher Dimensionen, d.h. mit der gleichen Anzahl von Zeilen und Spalten können elementweise addiert werden. Elementweise bedeutet das jedes Element in der einen Matrize mit dem Element an der gleichen Position der anderen Matrix addiert wird.

\begin{equation*} 
A + B = \begin{pmatrix} a_{11} + b_{11} & a_{12} + b_{12} \\ a_{21} + b_{21} & a_{22} + b_{22} \end{pmatrix}
\end{equation*}

Ein weiterer Operator ist die Skalarmultiplikation. Bei der Skalarmultiplikation wird jedes Element einer Matrix wird mit einer Zahl (Skalar) multipliziert.

\begin{equation*}
k \cdot A = \begin{pmatrix} k \cdot a_{11} & k \cdot a_{12} \\ k \cdot a_{21} & k \cdot a_{22} \end{pmatrix}
\end{equation*}

Ein zentraler Operator ist die Matrixmultiplikation. Das Produkt zweier Matrizen entsteht durch die Multiplikation der Zeilen der ersten Matrix mit den Spalten der zweiten Matrix.

\begin{gather*}
\begin{bmatrix}
    a_{11} & a_{12} & \dots  & a_{1n} \\
    a_{21} & a_{22} & \dots  & a_{2n} \\
    \vdots & \vdots & \ddots & \vdots \\
    a_{m1} & a_{m2} & \dots  & a_{mn}
\end{bmatrix}
\times
\begin{bmatrix}
    b_{11} & b_{12} & \dots  & b_{1p} \\
    b_{21} & b_{22} & \dots  & b_{2p} \\
    \vdots & \vdots & \ddots & \vdots \\
    b_{n1} & b_{n2} & \dots  & b_{np}
\end{bmatrix}
=
\begin{bmatrix}
    c_{11} & c_{12} & \dots  & c_{1p} \\
    c_{21} & c_{22} & \dots  & c_{2p} \\
    \vdots & \vdots & \ddots & \vdots \\
    c_{m1} & c_{m2} & \dots  & c_{mp}
\end{bmatrix} \\
\text{mit } c_{ij} = a_{i1}b_{1j} + a_{i2}b_{2j} + \dots + a_{in}b_{nj} \text{ für } 1 \leq i \leq m \text{ und } 1 \leq j \leq p.
\end{gather*}

Etwas übersichtlicher mit einem einfachen Beispiel.

$$
\begin{matrix}
& \begin{pmatrix}
b_1 & b_2 \\
b_3 & b_4
\end{pmatrix} \\
\begin{pmatrix}
a_1 & a_2 \\
a_3 & a_4 \\
\end{pmatrix} &
\begin{pmatrix}
a_1 \cdot b_1 + a_2 \cdot b_3 & a_1\cdot b_2 + a_2\cdot b_4 \\
a_3 \cdot b_1 + a_4 \cdot b_3 & a_3\cdot b_2 + a_4\cdot b_4 \\
\end{pmatrix}
\end{matrix}
$$

D.h. die Zeilen von $A$ werden mit den Spalten von $B$ per Skalaprodukt multipliziert. Für die Matrizenmultiplikation müssen die Matrizen $A$ und $B$ konform sein. Die Anzahl der Spalten von $A$ muss gleich der Anzahl der Zeilen von $B$ sein.

Matrizen bieten eine kompakte Darstellung von Daten und Beziehungen und spielen eine zentrale Rolle in der linearen Algebra sowie vielen angewandten Wissenschaften.
