# Incomplete Randomized Block Design 

```{r}
#| echo: false
#| warning: false
#| message: false
source('_common.R')
```

## Balanced incomplete block design (IBD)

:::: {.columns}
::: {.column}
| $K$ = Anzahl der Faktorstufen
| $B$ = Anzahl der Blöcke
| $k$ = Größe der Blöcke 
| $r$ = Anzahl der Replikationen

Beim IBD $k < K$.
:::
::: {.column}
+------+----+----+----+
|B     | A1 | A2 | A3 |
+======+:==:+:==:+:==:+
| I    | X  | X  |    |
+------+----+----+----+
| II   | X  |    | X  |
+------+----+----+----+
| III  |    | X  | X  |
+------+----+----+----+

: IBD
:::
::::

### Beispiel incomplete block design mit $B=8,k=3,K=8,r=3$

```{r}
#| label: bibd_01
#| tbl-cap: "Beispiel IBD" 

de_1 <- tibble(
  Block = as.character(as.roman(1:8)),
  s_1 = 1:8,
  s_2 = c(3:8,1:2),
  s_3 = c(8,1:7)
)
de_1 |> knitr::kable(
  booktabs = TRUE,
  col.names = c('Block', '', '', ''),
  linesep = '',
  label = 'bibd_01',
)
```

### Welche Paarvergleiche können geschätzt werden?

:::: {.columns}
::: {.column}
\begin{figure}
    \centering
    \begin{tikzpicture}
        \tikzstyle{every node} = [circle, fill=gray!30]
        \node (a) at (0, 0) {1};
        \node (b) at (1, 1) {2};
        \node (c) at (2, 0) {3};
        \node (d) at (0,-1) {6};
        \node (e) at (1,-2) {5};
        \node (f) at (2,-1) {4};
        \foreach \from/\to in {a/b, b/c, c/a, d/e, e/f, f/d}
            \draw (\from) -- (\to);
    \end{tikzpicture}
    \caption{Disconnected design}
    \label{fig:network_01}
\end{figure}
:::
::: {.column}
\begin{figure}
    \centering
    \begin{tikzpicture}
        \tikzstyle{every node} = [circle, fill=gray!30]
        \node (a) at (0, 0) {1};
        \node (b) at (1, 1) {2};
        \node (c) at (2, 0) {3};
        \node (d) at (0,-1) {6};
        \node (e) at (1,-2) {5};
        \node (f) at (2,-1) {4};
        \foreach \from/\to in {a/b, b/c, c/a, d/e, e/f, f/d,
        a/d, a/e, e/f, b/d, b/e, b/f, c/d, c/e, c/f}
            \draw (\from) -- (\to);
    \end{tikzpicture}
    \caption{Connected design}
    \label{fig:network_02}
\end{figure}
:::
::::

### Balanced incomplete block design (BIBD)

\begin{align*}
B &\geq K \\
Kr &= Bk \\
\lambda(K-1) &= r(k-1)
\end{align*}

^[$\lambda$ =  Anzahl der paarweisen Vergleiche der Stufen. Für alle gleich!]

- Alle paarweisen Vergleiche haben den gleichen Standardfehler
- Power für die Detektion von Paarunterschieden ist für alle Paare gleich

### Design erstellen mittels Optimierung

```{r}
#| echo: true
K <- 6
B <- 8 
k <- 3
bib_des <- AlgDesign::optBlock(~.,
                               withinData = factor(1:K),
                               blocksize = rep(k,B))
```

Alternativen: `ibd`, `agricolae`


```{r}
#| tbl-cap: "Beispiel IBD, $K=6,B=8,k=3$"

des_02 <- t(table(bib_des$rows, rep(1:B,each=3)))
row.names(des_02) <- as.character(as.roman(1:B))
des_02 |> knitr::kable(
  booktabs = TRUE,
  col.names = LETTERS[1:K],
  linesep=''
)
```

Modell

\begin{gather*}
Y_{hi} = \mu + \theta_h + \tau_i + \epsilon_{hi} \\
\epsilon_{hi} \sim \mathcal{N}(0,\sigma^2) \\
h = i, \ldots, b; i = 1,\ldots,t; (h,i) \text{ in the design}
\end{gather*}

Achtung - Treatmentmittelwerte sind biased

\begin{equation*}
E[\tau_i - \tau_j] \neq \bar{Y}_{.i} - \bar{Y}_{.j}
\end{equation*}

```{r}
#| tbl-cap: "Beispiel der Vermischung von Block- und Treatmenteffekten, $\\Delta_{B-A}=2, \\Delta_{C-A}=3, \\Delta_{D-A}=5$"

foo <- function(x) mean(x, na.rm=T)
mat <- addmargins(matrix(
  c(25,27,NA,NA,
    10,NA,13,NA,
    NA,35,36,NA,
    NA,NA,10,12),byrow=T, nrow=4, ncol=4
),1:2, foo, quiet=T) 
rownames(mat) <- c(as.character(as.roman(1:4)),"$\\bar{Y}_{.i}$")
knitr::kable(mat,
  booktabs=T,
  col.names=c(LETTERS[1:4],"$\\bar{Y}_{h.}$"),
  linesep="",
  digits=1,
  escape=F
)
```

### Beispiel IBD-Daten

```{r}
#| tbl-cap: "Taste Experiment adaptiert nach Lawson (2015) von Moskowitz (1988). Werte sind scores zum Geschmack verschiedener Rezepte."

taste <- readr::read_delim("id;recipe;score\n1;A;5\n2;A;7\n3;A;5\n4;B;6\n5;B;6\n6;C;8\n7;A;6\n8;A;5\n9;A;4\n10;B;7\n11;B;6\n12;C;7\n1;B;5\n2;C;6\n3;D;4\n4;C;7\n5;D;4\n6;D;6\n7;B;7\n8;C;8\n9;D;5\n10;C;7\n11;D;5\n12;D;4\n", delim=';')
taste <- taste |> dplyr::mutate(id = factor(id))

taste |> tidyr::pivot_wider(id, names_from=recipe, values_from=score) |> 
  knitr::kable(
    booktabs=T,
    col.names=c("Person", "A", "B", "C", "D"),
    linesep = ''
  )
```

Beispiel - Modellfit mit `lm()`

```{r}
#| echo: true
#| eval: false

mod <- lm(score ~ id + recipe, data = taste)
anova(mod) 
```
```{r}
#| tbl-cap: "ANOVA der Geschmacksdaten" 
mod <- lm(score ~ id + recipe, data = taste)
anova(mod) |> broom::tidy() |> 
  knitr::kable(
    booktabs = TRUE,
    linesep = '',
    col.names = c('Term', 'df', 'SSQ', 'MSQ', 'F-Wert', 'p-Wert'),
    digits = 3,
  )
```

Beispiel - Mehrfachvergleiche 

```{r, echo=T}
emmeans::emmeans(mod, pairwise ~ recipe)
```

