# Logistische Regression

```{r}
#| echo: false
#| warning: false
#| message: false
source('_common.R')
```

```{r defs}
require(tidyverse)
require(knitr)
require(MASS)
library(pROC)
library(CalibrationCurves)
library(ggplot2)
library(ggforce)

logistic_2 <- function(z,b0,b1) 1/(1+exp(-(b0 + b1*z)))
```

In der bisherigen Behandlung der Regression war die Kriteriumsvariable, also die abhängige Variable, immer eine metrische Variable deren Wertebereich im Prinzip $-\infty$ bis $\infty$ umfasste. In der Realität ist dies natürlich nicht tatsächlich der Fall, da beispielsweise die Wurfgeschwindigkeit im Handball in der Realität durch die physiologische Kapazität der Spieler:Innen beschränkt ist. Allerdings gibt es auch den Fall, dass die Kriteriumsvariable von vorneherein überhaupt nur Werte innerhalb eines bestimmten Intervalls zulässt. Beispielsweise kann die Wahrscheinlichkeit ein Tor im Handball zu werfen nur Werte im Intervall $[0,1]$ einnehmen. Soll nun zum Beispiel ein statistisches Modell erstellt werden um die Torwahrscheinlichkeit $p_{\text{Tor}}$ in Abhängigkeit vom Abstands $d$ zum Tor und des Winkels $\alpha$ gegenüber der Torauslinie vorherzusagen (siehe @fig-mlm-log-shot) dann ist nicht sofort klar wie dies durchgeführt werden soll. 

```{r}
#| fig-cap: "Wurf auf das Tor im Handball"
#| label: fig-mlm-log-shot
  
handball_pitch <- function() {
  df_goal <- tibble(
    x = c(0, 0, 6*sin(seq(pi/2,0,length=100)), 6, 6, 6*cos(seq(0,-pi/2,length=100)), 0),
    y = c(2.5, 17.5, 11.5+ 6*cos(seq(pi/2,0,length=100)), 11.5, 8.5, 8.5+6*sin(seq(0,-pi/2,length=100)), 2.5)
  )
  
  ggplot() +
    geom_rect(data = tibble(xmin=0, xmax=20, ymin=0, ymax=20), aes(xmin=xmin,ymin=ymin,xmax=xmax,ymax=ymax), fill='skyblue', color='black', size=1) +
    geom_rect(aes(xmin=-1,xmax=0,ymin=8.5,ymax=11.5), color='black', fill='lightgray',size=1) +
    geom_polygon(data=df_goal, aes(x,y), fill='khaki') +
    geom_arc(aes(x0=0,y0=11.5,r=6,start=0, end=pi/2), color='white', linewidth=1) +
    geom_arc(aes(x0=0,y0=8.5,r=6,start=pi/2, end=pi-0.01), color='white', linewidth=1) +
    geom_segment(data=tibble(x=6,xend=6,y=8.5,yend=11.5), aes(x,y,xend=xend,yend=yend), colour='white', linewidth=1) +
    geom_arc(aes(x0=0,y0=11.5,r=9,start=0.4, end=pi/2), color='white', linewidth=1, linetype='dashed') +
    geom_arc(aes(x0=0,y0=8.5,r=9,start=pi/2, end=pi-0.4), color='white', linewidth=1, linetype='dashed') +
    geom_segment(data=tibble(x=9,xend=9,y=8.5,yend=11.5), aes(x,y,xend=xend,yend=yend), colour='white', linewidth=1, linetype='dashed') +
    geom_segment(data=tibble(x=7,xend=7,y=9,yend=11), aes(x,y,xend=xend,yend=yend), colour='white', linewidth=1) +
    geom_rect(aes(xmin=0,xmax=20,ymin=0,ymax=20), color='white', size=1, fill=NA) +
    coord_equal() +
    theme_void()
}

handball_throw <- function(x,y, label=NULL) {
 lst <- list(geom_point(aes(x=x,y=y), color='red', size=3),
 annotate('segment', x=x, xend=0, y=y, yend=10, color='red', linetype='dashed', 
             arrow=arrow(length=unit(3.5, "mm"), type='closed')))
 if (!is.null(label)) {
   lst[[3]] <- annotate('label', x=x, y=y, label=label, hjust='left')
 } 
 lst
}

handball_pitch() + handball_throw(7,9)

```

Im Prinzip könnte ein Ansatz mit einem multiplen Regressionmodell ausprobiert werden.

$$
p_{\text{Tor},i} = \beta_0 + \beta_1 d_i + \beta_2 \alpha_i + \epsilon_i
$$

Allerdings verhindert in diesem Fall nichts, das das Modell Werte für $p_{\text{Tor},i}$ Werte außerhalb des Bereichs $[0,1]$ berechnet. D.h. um die Idee eines linearen Regressionsmodells auf dieses Problem auszuweiten ist eine Beschränkung der möglichen Werte notwendig.

Eine weitere Besonderheit im Zusammenhang mit dem Handballbeispiel, hängt mit Eigenschaft zusammen, dass die Werte der abhängigen Variable $Y$ in der Realität tatsächlich ja nur zwei Werte annehmen können. Mit der Festsetzung das ein Torerfolg $\text{Tor} = 1$ und eine Fehlversuch mit $\text{Fehlversuch} = 1$ definiert wird, kann $Y$ immer nur die Werte $0$ oder $1$ annehmen. Entsprechend würde ein Datensatz die folgende Form haben:

| Tor | Abstand[m] | Winkel[°] |
| --- | --- | --- |
| 0   | 4  | 45 |
| 1   | 5 | 90 |
| 0   | 3.5 | 30 |

: Beispiel für einen Datensatz zur Trefferwahrscheinlichkeit im Handball in Abhängigkeit von der Distanz zum Tor und Winkel zur Grundlinie.

Aus dieser Perspektive, kann dieses Problem auch als Klassifikationsproblem interpretiert werden. Es sind zwei verschiedene *Klassen* vorhanden, **Tor** und **kein Tor** und es soll anhand bestimmter Prädiktorvariablen vorhergesagt werden, zu welcher Klasse ein Objekt zugeordnet werden kann. Ähnliche Problemstellung ergeben sich auch im medizinischen Kontext, wo beispielsweise anhand einer Reihe von Prädiktorvariablen bestimmt werden soll, ob ein:e Patient:In erkrankt oder gesund bleibt.

Die Lösung für diese beiden Problem bietet die **Logistische Regression** die im Folgenden behandelt wird. Glücklicherweise können praktisch alle bereits gelernten Konzepte aus der multiplen linearen Regression auch im Kontext der logistischen Regression angewendet werden. Alles was benötigt wird, ist ein zusätzlicher Kniff um die Beschränkung des Wertebereichs zu erreichen. Zusätzlich kommt noch ein komplett neuer Aspekt hinzu, da die logistische Regression eben auch als die Lösung für ein Klassifikationsproblem interpretiert werden kann. Dadurch ergibt sich eine enge Anbindung an den Bereich des Maschinellen Lernens in dem Klassifikationsalgorithm eine zentrale Rolle spielen. Zunächst ist allerdings ein kurzer Ausflug in den Bereich der Wetten notwendig.

## Wahrscheinlichkeit, Chance und Odds ratios

Bei dem Handballproblem bleibend, soll das Problem zunächst heuristisch modelliert werden ohne konkrete Zahlen zu berechnen. Wenn ein Wurf aus größerer Distanz $d$ durchgeführt wird, dann nimmt die Wahrscheinlichkeit für einen Treffer ab. Gleiches gilt auch, wenn der Winkel mit der Torauslinie steiler wird. Werden nun zwei verschiedene Würfe P1 und P2 miteinander verglichen (siehe @fig-mlm-log-handball-chance), dann ist der Wurf P2 deutlich schwierigerer als Wurf P1.

```{r}
#| fig-cap: "Handballwürfe aus zwei verschiedenen Positionen"
#| label: fig-mlm-log-handball-chance

handball_pitch() + 
  handball_throw(7, 9, 'P1') +
  handball_throw(8, 2, 'P2')
```

Daher ist davon auszugehen, dass die Wahrscheinlichkeiten für einen Treffer die folgende Anordnung zulassen.

$$
\Pr(\text{Tor}_{P1}) < \Pr(\text{Tor}_{P2})
$$

Nun können diese beiden Wahrscheinlichkeiten zueinander ins Verhältnis gesetzt werden, es wird vom sogenannten **Risikoverhältnis RR** gesprochen.

$$
\text{RR} = \frac{\Pr(\text{Tor}_{P1})}{\Pr(\text{Tor}_{P2})}
$$

Die Bezeichnung mit Risikoverhältnis ist in diesem Zusammenhang etwas irreführend, da sie aus dem medizinischen Bereich stammt, wo beispielsweise die Wahrscheinlichkeiten in zwei unterschiedlichen Gruppen an einer Krankheit zu erkranken beschrieben werden kann. Hier ist die Terminologie als *Risiko* dementsprechend auch besser nachvollziehbar.

::: {#def-risk-ratio}
### Risikoverhältnis (RR) 

Das Risikoverhältnis \index{Risikoverhältnis} (RR) ist der Quotient aus zwei Wahrscheinlichkeiten (Risiken):

$$
\text{Risikoverhältnis (RR)} = \frac{\text{Risiko in der exponierten / betroffenen Gruppe}}{\text{Risiko in der nicht-exponierten / Vergleichsgruppe}}
$$

Das Risiko beschreibt die  Wahrscheinlichkeit, dass ein bestimmtes Ereignis in einer Gruppe eintritt (z.B. Krankheit, Treffer, Unfall). Es können für das RR die folgenden Fälle unterschieden werden:

- RR = 1 $\rightarrow$ Das Risiko ist in beiden Gruppen **gleich** 
- RR > 1 $\rightarrow$ Das Risiko ist in der ersten Gruppe **höher** 
- RR < 1 $\rightarrow$ Das Risiko ist in der ersten Gruppe **niedriger**
:::

Eine weitere Betrachtung der Trefferwahrscheinlichkeit ist über die sogenannte **Chance** (engl. odds) möglich. Hier wird der Quotient zwischen der Anzahl der Treffer zu der Anzahl der verworfenen Würfe betrachtet. Also wird zum Beispiel aus Position P1 geworfen und von $100$ Würfen sind $30$ erfolgreich und $70$ nicht erfolgreich, dann ergibt das für die odds.

$$
\text{odds} = \frac{\#\text{Tore}}{\#\text{Fehlwürfe}} = \frac{30}{70} \approx 0.43
$$

Wenn nun oben und unten mit der Anzahl $N$ der Würfe erweitert wird und beachtet wird das $\Pr(\text{Fehlwurf}) = 1 - \Pr(\text{Tor})$ erhält man:

$$
\text{odds} = \frac{\#\text{Tore}/N}{\#\text{Fehlwürfe}/N} = \frac{\Pr(\text{Tor})}{\Pr(\text{Fehlwurf})} = \frac{\Pr(\text{Tor})}{1 - \Pr(\text{Tor})}
$$

Wenn nun noch verallgemeinert wird und aus Tor ein beliebiges Ereignis wird und mit der Festsetzung $\Pr(\text{Ereignis}) = p$ folgt:

$$
\text{odds}  = \frac{\Pr(\text{Ereignis})}{\Pr(\text{Nicht-Ereignis})} = \frac{p}{1-p} \\
$$

::: {#def-odds}

Die **Chance** oder auch **Odds** ist definiert als das Verhältnis der Wahrscheinlichkeit, dass ein bestimmtes Ereignis **eintritt**, zu der Wahrscheinlichkeit das das Ereignis **nicht** eintritt.


$$
\text{odds (für ein Ereignis)} = \frac{p}{1 - p}
$$ {#eq-def-odds}

Dabei beschreibt $p$ die Wahrscheinlichkeit, dass das Ereignis eintritt.
:::

Odds werden historisch vor allem bei Sportwetten verwendet, weil sie den potenziellen Gewinn direkt mit dem Risiko in einer einzigen Zahl verbinden und für Wettende intuitiver sind als reine Wahrscheinlichkeiten. Sie zeigen sofort, wie viel man bei einem bestimmten Einsatz gewinnen kann (z.B. Quote 3.00: Einsatz verdreifacht).

::: {#exm-odds-01}
#### Verschiedene Odds im Handball 

| Fall | #Tore | #Fehlwürfe | odds |
| -- | --- | --- | --- |
| 1  | $30$  | $60$ | $\frac{1}{2}$ |
| 2  | $60$  | $30$ | $2$ |
| 3  | $120$ | $30$ | $4$ |
| 4  | $60$ | $60$ | $1$ |

: Verschiedene Beispiel für odds {#tbl-mlm-log-odds}

In @tbl-mlm-log-odds sind verschiedene Beispiel für odds gezeigt und wie sich die Anzahl der *Ereignisse* für diese unterschiedlichen odds verhält. Zum Beispiel im 3. Fall ist die Chance ein Tor zu erzielen viermal so hoch wie daneben zu werfen. 

:::
Insgesamt geben Odds eine Abschätzung darüber, wie viel wahrscheinlicher es ist ein bestimmtes Event zu beobachten, als es nicht zu beobachten. Odds geben aber nicht die die absolute Wahrscheinlichkeit an, also wie wahrscheinlich es ist zu treffen, sondern odds sagen etwas darüber aus, wie oft es klappt im Vergleich dazu, wie oft es nicht klappt.

::: {.callout-note}

Über einfaches Umstellen können kann aus den Odds auch wieder der Wert für $p$ berechnet werden.

$$
p =  \frac{\text{odds}}{1 + \text{odds}}
$$

:::

Nach dem Riskioverhältnis RR und den odds gibt es noch eine wichtige Größe für die Behandlung der logistischen Regression, dass sind die **Odds Ratios**.

::: {#def-odds-ratio}

### Odds Ratio (OR) 

Das **Odds Ratio** (Chancenverhältnis, Odds-Verhältnis, OR) ist ein Maß, das beschreibt, wie stark sich die Chancen (Odds) für ein bestimmtes Ereignis zwischen zwei Gruppen unterscheiden. D.h. OR ist der Quotient zweier Odds.

$$
\text{Odds Ratio} = \text{OR} = \frac{\text{Odds in Gruppe A}}{\text{Odds in Gruppe B}} = \frac{\frac{\text{Treffer}_A}{\text{Fehlwürfe}_A}}{\frac{\text{Treffer}_B}{\text{Fehlwürfe}_B}}
$$
:::

Bezogen auf das Beispiel @fig-mlm-log-handball-chance kann für die beiden Wurfpositionen P1 und P2 die Odds berechnet werden. Unter der Annahme der folgenden Werte (siehe @tbl-mlm-log-shot-odds)


| Wurfposition | Treffer | Fehlwürfe | Odds (Treffer : Fehl) | Odds als Zahl |
|---|---|---|---|---|
| P1 | $80$ | $20$ | $80 : 20$ | $4$ |
| P2 | $20$ | $80$ | $20 : 80$ | $\frac{1}{4}$ |

: Odds für Wurfpositionen P1 und P2 {#tbl-mlm-log-shot-odds}

Aus den gegeben Odds berechnet sich das folgende Odds Ratio:

$$
\text{OR} = \frac{4}{\frac{1}{4}} = 16
$$

D.h. die Chance zu treffen ist an Position P1 $16$-mal so hoch wie in P2. Die **Odds** sind bei einem Wurf von P1 16-mal höher als bei einem Wurf von P2. Odds Ratio sagt nicht wieder nicht, wie wahrscheinlich ein Ereignis (z.B. Treffer) ist, sondern OR beschreibt, wie viele Male höher (oder niedriger) die Chancen in einer Situation (Gruppe) im Vergleich zu einer anderen sind. Bei der Interpretation gelten ähnlich Kategorien wie bei den Odds.

- OR = 1 $\rightarrow$ Chancen sind gleich (kein Unterschied)
- OR > 1 $\rightarrow$ höhere Chance in Gruppe A
- OR < 1 $\rightarrow$ niedrigere Chance in Gruppe A (schützender Effekt)

Die Odds Ratio treten auch im Zusammenhang mit Kreuztabellen auf. Zum Beispiel, wenn @tbl-mlm-log-shot-odds in der folgenden Form dargesetllt wird (siehe @tbl-mlm-log-shot-ctbl:

| | P1 | P2 |
| --- | --- | --- |
| Treffer | $80_{a}$ | $20_{b}$ |
| Fehlwurf | $20_{c}$ | $80_{d}$ |

: Häufigkeiten der Treffer und Fehlwürfe unter P1 und P2 {#tbl-mlm-log-shot-ctbl}

Das OR berechnet sich hier nach der Regel:

$$
\text{OR} = \frac{a\cdot d}{b\cdot c} = \frac{80\cdot 80}{20\cdot 20} = 16
$$

Wenn in @tbl-mlm-log-shot-ctbl Treffer mit Krankheit und Wurfposition mit exposure ausgetauscht wird, dann wird der Zusammenhang mit der Schätzung von Erkrankungen auch wieder direkter einsichtig. Im Rahmen von Untersuchungen im medizinischen Bereich ist daher die OR eine zentrale Kenngröße um z.B. abzuschätzen ob ein Medikament wirksam ist oder nicht. Ein wichtiger Punkt zum Odds Ratio. Die Kenntnis des Odds Ratios erlaubt keine Aussage darüber zu treffen, wie Wahrscheinlich das auftreten einer *Krankheit* ist.

::: {#exm-odds-ratios-diff-pro}

### Odds Ratios und Baselinewahrscheinlichkeit

Es sei angenommen, es werden zwei verschiedene Torwärter eingesetzt. T1 ein weniger guter Torwart der nur in der Kreisliga spielt und T2 ein sehr guter Torwart der auf Nationalniveau spielt. Entsprechend verändern sich die Trefferwahrscheinlichkeiten in folgender Art und Weise:

::: {#tbl-mlm-log-or-to-p layout-ncol=2}

| P1 | T1 | T2 |
| --- | --- | --- |
| $p$ |  $0.8$ | $0.5$ |
| Odds | $4$ | $1$ s

: Odds für Position P1 {#tbl-mlm-log-or-to-p-1}

| P2 | T1 | T2 |
| --- | --- | --- |
| $p$ |  $0.4$ | $\frac{1}{7}=\approx 0.14$ |
| Odds | $\frac{2}{3}$ | $\frac{1}{6}$ |

: Odds für Position P2 {#tbl-mlm-log-or-to-p-2}

Veränderung der Trefferquoten in Abhängigkeit von der Wurfposition und dem Torwart
:::

Die Verteilung würde zu den folgenden Odds Ratios führen.

$$
\text{OR}_{T1} = \frac{4}{\frac{2}{3}} = 6, \quad \text{OR}_{T2} = \frac{1}{\frac{1}{6}} = 6
$$

D.h. in beiden Fällen ist das Odds Ratio gleich, allerdings sind die Grundwahrscheinlichkeiten für einen Treffer sehr unterschiedlich in Abhängigkeit welcher Torwart zum Einsatz kommt. D.h. ein Odds Ratio von $6$ bedeutet immer die Chancen werden versechsfacht, aber ob das mit einer Erhöhung der Trefferquote von $p(P2)_{T1} = 0.4$ auf $p(P1)_{T1} = 0.8$ oder einer Erhöhung von $p(P2)_{T2} = 0.14$ auf $p(P1)_{T2} = 0.5$ einhergeht, hängt von der Baseline Trefferquote ab.

:::

Diese drei Begrifflichkeiten Risikoverhältnis RR, Chance oder Odds und Odds ratio OR auseinander zu halten ist wichtig bei der Interpretation der Ergebnisse der logistischen Regression. Vor allem ein klares Verständnis der ORs ist wichtigt, da diese mittels der Logistischen Regression direkt geschätzt werden. Im nächsten Schritt wird die Logistische Funktion betrachtet

## Die Logistische und die Logit Funktion

Die logistische Funktion ist über den Bereich $[-\infty,\infty]$ definiert und hat den Wertebereich $[0,1]$. D.h. durch die logistische Funktion kann das eingangs beschriebene Problem bei der *normalen* Regression behoben werden, dass Werte außerhalb von $[0,1]$ nicht auftreten. Die Funktion ist wie folgt definiert: 

$$
f(z) = \frac{1}{1 + e^{-z}} 
$$ {#eq-logistic-function}

Durch Umformung bzw. Erweiterung mit $e^z$ wird eine alternative Formulierung erhalten, die auch oft in der Literatur verwendet wird.

$$
f(z) = \frac{1}{1+e^{-z}} = \frac{e^z}{e^z + e^{-z}e^z} = \frac{e^z}{1+e^z}
$$

Der Graph der logistischen Funktion sieht folgendermaßen aus (siehe @fig-mlm-log-logfunc).

```{r}
#| fig-cap: "Graph der logistischen Funktion $f(z)=\\frac{1}{1+e^{-z}}$." 
#| label: fig-mlm-log-logfunc

z <- seq(-10, 10, length.out = 200)
y <- 1/(1 + exp(-z))
df_1 <- tibble(z,y)
ggplot(df_1, aes(z,y)) +
  geom_line() +
  labs(x = 'z', y = expression(frac(1,1+e^(-z))))
```

D.h. die logistische Funktion geht nach links asymptotisch gegen Null und recht asymptotisch gegen $1$. Dazwischen folgt der Graph einer S-förmigen Kurve. Die maximale Steigung wird an dem Punkt $f(0)$ erreicht. Der Graph der logistischen Funktion kann angepasst werden, indem eine Parametrisierung eingeführt wird. Dies führt zu.

$$
f(z,a) = \frac{1}{1+e^{-az}}
$$

Über den Parameter $a$ kann nun die *Steilheit* der S-Kurve manipuliert werden (siehe @fig-mlm-log-faz).

```{r}
#| fig-cap: "Variationen der logistischen Funktion mit unterschiedlichen Steigungsraten."
#| label: fig-mlm-log-faz

logistic <- function(z,a=1) 1/(1+exp(-a*z))
tibble(z,
               f_1 = logistic(z),
               f_2 = logistic(z,0.2),
               f_3 = logistic(z,5)) |> 
  pivot_longer(cols = -z) |> 
  ggplot(aes(z,value, color=name)) +
  geom_line() +
  scale_x_continuous("z") +
  scale_y_continuous(expression(frac(1,1+e^(-az)))) +
  scale_color_discrete("a", labels=c(expression(a==1.0),expression(a==.2),expression(a==5.0)))
```

Entspechend kann der Übergang von $0$ zu $1$ entweder sehr abrupt stattfinden oder ober einen längeren Bereich gestreckt werden. Der Graph kann natürlich auch auf der $x$-Achse nach links oder rechts verschoben, indem die Transformation $z = x \pm b$ eingeführt wird (siehe @fig-mlm-log-fazpm).

```{r}
#| fig-cap: "Verschiebung des Graphen um $-2$ bzw. $2$"
#| label: fig-mlm-log-fazpm

logistic <- function(z,a=1,b=0) 1/(1+exp(-a*(z-b)))
tibble(z,
               f_1 = logistic(z),
               f_2 = logistic(z,b=-2),
               f_3 = logistic(z,b=2)) |> 
  pivot_longer(cols = -z) |> 
  ggplot(aes(z,value, color=name)) +
  geom_line() +
  scale_x_continuous("z") +
  scale_y_continuous(expression(frac(1,1+e^(-(z-b))))) +
  scale_color_discrete("a", labels=c(expression(b==0),expression(b==-2),expression(b==2)))
```

Eine wichtige Eigenschaft der logistischen Funktion die auch später bei der Interpretation der logistischen Regression immer wieder auftauchen wird, ist die Nichtlinearität des Graphen. Dies führt dazu, dass die Veränderung $\Delta Y$ auf der $Y$-Achse für einen gegebenen Unterschied $\Delta X$ unterschiedlich ausfällt, je nachdem in welchem Bereich der Funktion sich $X$ befindet. Zum Beispiel gilt führt eine Veränderung um $\Delta X = 1$ von $-2$ zu $-1$ und von $0$ zu $1$ zu den folgenden Werten:

$$
\begin{aligned}
x: -2 \rightarrow -1: \Delta y &= `r r_1(logistic(-1) - logistic(-2))` \\
x: 0 \rightarrow 1: \Delta y &= `r r_1(logistic(1) - logistic(0))` 
\end{aligned}
$$

Die Umkehrfunktion der logistischen Funktion ist die sogenannte **Logit** Funktion \index{Logit Funktion}.

$$
\text{logit}(x) = \text{log}\left(\frac{x}{1-x}\right)
$$ {#eq-log-function}

Der Graph der Logit Funktion ist in @fig-mlm-log-logit abgetragen.

```{r}
#| fig-cap: "Graph der Logit funktion."
#| label: fig-mlm-log-logit

z <- seq(0, 1, length.out = 400)
y <- log(z/(1-z))
df_2 <- tibble(z,y)
ggplot(df_2, aes(z,y)) +
  geom_line() +
  labs(x = 'z', y = expression(frac(x,1-x))) 
```

Wie zu erwarten ist der Definitionsbereich der Logit-Funktion $[0,1]$. Der Graph der Logit-Funktion hat Polstellen bei $0$ und $1$, so dass der Graph dort asymptotisch gegen $-\infty$ bzw. $\infty$ geht.

::: {.callout-tip}

Um so sehen, dass der Logit die Umkehrfunktion der logistischen Funktion ist. Zunächst eine kurze Äquivalenzgleichung mit der Festsetzung $x = f(z) = \frac{1}{1+e^{-z}}$.

$$
1 - x = 1 - \frac{1}{1 + e^{-z}} = \frac{1 + e^{-z}}{1 + e^{-z}} - \frac{1}{1 + e^{-z}} = \frac{e^{-z}}{1 + e^{-z}}
$$

Daraus folgt:

$$
\frac{x}{1 - x} = \frac{\frac{1}{1 + e^{-z}}}{\frac{e^{-z}}{1 + e^{-z}}} = \frac{1}{1 + e^{-z}} \cdot \frac{1 + e^{-z}}{e^{-z}} = \frac{1}{e^{-z}} = e^{z}
$$

Angewandt auf in die Logit Funktion folgt somit:

$$
\text{logit}(\text{logistic}(z))=\text{logit}(x) = \ln\left( \frac{x}{1 - x} \right) = \ln(e^{z}) = z
$$

:::

Eine wichtige Verbindung zwischen der Logistischen Funktion, der Logit Funktion und Odds wird ersichtlich, wenn die folgende Änderung in der Nomenklatur angewandt wird. Da die logistische Funktion den Wertebereich $[0,1]$ hat, können die berechneten Werte im jeweiligen Zusammenhang als Wahrscheinlichkeiten $p$ in Abhängigkeit von $x$ interpretiert werden. Also:

$$
p(x) = \frac{1}{1+e^{-x}}
$$

Entsprechend kann an die Logit-Funktion anstatt ein *Wert* $x$ ebenfalls eine *Wahrscheinlichkeit* $p$ übergeben werden. Nochmal, dies sind nur Änderung der Interpretation, ein Wert wird nicht zur Wahrscheinlichkeit, weil aus einem $x$ ein $p$ gemacht wird.

$$
\text{logit}(p(x)) = \ln\left(\frac{p(x)}{1-p(x)}\right)
$$

Unter dieser Betrachtungsweise, ist der berechnete Wert der Logit-Funktion der natürliche Logarithmus eines Odds, da $\frac{p}{1-p}$ ja genau die Definition von Odds ist. Insgesamt folgt:

$$
\text{logit}(\text{logistic}(x))=\text{logit}(p(x)) = \ln\left( \frac{p(x)}{1 - p(x)} \right) = \ln(e^{x}) = x
$$

## Die logistische Regression

Nun kann die logistische Regression eingeführt werden. Es liegt nun das folgende vor. Es wurden insgesamt $20$ Würfen von der zentralen Linie auf das Tor gemacht. Zehn der Würfe noteEin Teil der Würfe direkt von der Torraumlinie (6m) und ein Teil der Würfe aus dem Rückraum (8m). Es ergibt sich die folgende Verteilung der Würfe (siehe @fig-mlm-log-handball-prob-01).

```{r}
#| label: "fig-mlm-log-handball-prob-01"
#| fig-cap: "Beispiel für Würfe aus zwei verschiedenen Distanzen." 


set.seed(123)
shots <- tibble(
  d = c(mean=c(runif(10,6,7), runif(10,8,9))),
  y = 10 + runif(20, -.5,.5),
  treffer = factor(rbinom(20, 1, rep(c(0.8, 0.4), each=10)), levels=0:1, labels=c('miss','hit')),
  type = if_else(d <= 8, "kurz", "lang")
)

handball_pitch() +
  geom_point(data=shots, aes(x=d,y=y, color=treffer), size=3) +
  scale_color_manual('Treffer', values=c('lightgreen','red'))
```

Die Würfe werden nun in zwei Kategorien eingeordnet. Würfe mit einer Distanz von $\leq8$m werden als *kurz* bezeichnet und Würfe mit einer Distanz von $>8$m werden als *lang* bezeichnet. Es ergibt sich die folgende tabellarische Anordnung.

```{r}
with(shots, table(treffer, type)) |> 
  knitr::kable()
```

Nun soll die Trefferwahrscheinlichkeit für die beiden Kategorien in einem logistischen Regressionsmodell geschätzt werden. D.h. es soll das folgende Modell geschätzt werden:

$$
p_{Tor,i} = \beta_0 + \beta_1 \cdot d_i \quad i=1,2,\ldots, N
$$

In diesem Fall ist $\beta_0$ als eine Basistrefferwahrscheinlichkeit zu interpretieren und $\beta_1$ beschreibt dann, wie sich die Wahrscheinlichkeit ändert wenn von *kurz* auf *lang* gegangen wird. Da die Distanz nun eine kategorische Variable ist, wird wieder mit eine Dummy-Kodierung gearbeitet und *kurz* ist die Referenzkategorie mit $d=0$ und *lang* ist die Alternativkategorie mit $d=1$. Dadurch wird $\beta_0$ zur Trefferwahrscheinlichkeit für *kurz*.

Wie schon besprochen, muss aber sichergestellt werden, dass $p_{Tor,i}$ tatsächlich auch nur Werte zwischen $0$ und $1$ annehmen kann, dass es als eine Wahrscheinlichkeit interpretiert werden soll. Hier kommt nun die logistische Funktion ins Spiel. Dazu wird der lineare Teil auf der rechten Seite der Gleichung an die logistische Funktion übergeben.

$$
\begin{aligned}
z &= \beta_0 + \beta_1d_i \\
f(z) &= f(\beta_0 + \beta_1d_i) = \frac{1}{1 + e^{-(\beta_0 + \beta_1d_i})}
\end{aligned}
$$

Insgesamt folgt daraus:

$$
p_{Tor,i} =  \frac{1}{1 + e^{-(\beta_0 + \beta_1d)}}
$$ {#eq-mlm-log-handball-01}

Dieses *Zwischenschieben* der logistischen Funktion stellt sicher, dass tatsächlich nur Werte zwischen $0$ und $1$ für $p_{Tor,i}$ berechnet werden. Wird dieses Modell nun in `R` gefittet (wie wird später gezeigt) dann ergibt sich das folgende Ergebnis (@tbl-mlm-log-handball-prob-01}.

```{r}
mod_01 <- glm(treffer ~ type, shots, family=binomial())
beta_0 <- r_2(coef(mod_01)[1])
beta_1 <- r_2(coef(mod_01)[2])
```

| Koeffizient | Schätzer |
| --- | --- |
| $\beta_0$ | $`r beta_0`$ |
| $\beta_1$ | $`r beta_1`$ |

: Berechnete Schätzer für die Koeffizienten {#tbl-mlm-log-handball-prob-01}

Was bedeuten diese Parameter nun? Dazu müssen die Koeffizienten in die Formel für die logistische Regression eingesetzt werden. Sei zum Beispiel der Wert für eine Werferin aus der kurzen Distanz gesucht. Da *kurz* die Referenzkondition ist, gilt $d = 0$. Daher wird aus @eq-mlm-log-handball-01.

$$
\begin{split}
p_{Tor,i} &=  \frac{1}{1 + e^{-(`r beta_0` + ` beta_1`\cdot 0)}} \\
 &= \frac{1}{1 + e^{-`r beta_0` }} \\
 &= `r r_2(1/(1+exp(-beta_0)))`
\end{split}
$$

D.h. im Mittel liegt die Wahrscheinlichkeit aus der kurzen Distanz zu treffen bei $p_{\text{kurz}} = 0.9$. Wie seht es nun für einen Wurf aus der weiten Distanz aus. Hier gilt nun $d = 1$ und es folgt:

$$
\begin{split}
p_{Tor,i} &=  \frac{1}{1 + e^{-(`r beta_0` + ` beta_1`\cdot 1)}} \\
 &= \frac{1}{1 + e^{-`r beta_0 + beta_1` }} \\
 &= `r r_2(1/(1+exp(-(beta_0+beta_1))))`
\end{split}
$$

Wie erwartet ist die Wahrscheinlichkeit aus der *weiten* Distanz geringer mit $p_{\text{lang}} = 0.3$.

Nochmal zusammengefasst: Es wurde der Ansatz der linearen Regression verwendet mit einer Punkt-Steigungsform. Allerdings wurde nun die Punkt-Steigungsform in eine zusätzlich Funktion, die logistische Regression, gesteckt, damit die berechneten Werte in dem gewünschten Bereich zwischen $0$ und $1$ liegen. Daran schließt sich nun die Frage: Können die Koeffizienten $\beta_0$ und $\beta_1$ auch direkt interpretiert werden?

Um die Bedeutung der Koeffizienten zu verstehen, wird nun wieder auf Logit-Funktion zurückgegriffen. Wie bereits erläutert, ist die Logit-Funktion die Umkehrfunktion der Logistischen-Funktion. D.h. es gilt der folgende Zusammenhang:

$$
\begin{split}
\text{logit}(\text{logistic}(\beta_0+\beta_1d_i)) &=\text{logit}(p(\beta_0+\beta_1d_i)) \\
&= \ln\left( \frac{p(\beta_0+\beta_1d_i)}{1 - p(\beta_0+\beta_1d_i)} \right) \\
&= \ln(e^{\beta_0+\beta_1d_i}) \\
&= \beta_0+\beta_1d_i
\end{split}
$$

Insbesondere der dritte und der letzte Teil der Gleichung führt zu dem Zusammenhang:

$$
\ln\left( \frac{p(\beta_0+\beta_1d_i)}{1 - p(\beta_0+\beta_1d_i)} \right) = \beta_0+\beta_1d_i
$$

Sei nun ein Wurf aus der kurzen Distanz betrachtet dann gilt $d_i = 0$ was zu der folgenden Vereinfachung führt:

$$
\ln\left( \frac{p(\beta_0)}{1 - p(\beta_0)} \right) = \beta_0
$$

D.h. der $y$-*Achsenabschnitt* $\beta_0$ beschreibt den **Logarithmus der Odds** (kurz: **log odds**) für einen erfolgreichen Wurf aus der kurzen Distanz. Wenn diese Gleichung nun exponentiert wird folgt ($e^(x)$ ist die Umkehrfunktion von $\log(x)$:

$$
e^{\left(\ln\left( \frac{p(\beta_0)}{1 - p(\beta_0)} \right) \right)}=\frac{p(\beta_0)}{1 - p(\beta_0)} = e^{\beta_0}
$$

Ausgeschrieben, der Koeffizienten $\beta_0$ exponentiert, $e$ hoch $\beta_0$, beschreibt die Odds aus der kurzen Distanz zu treffen. D.h. im Vergleich zur linearen Regression ist die Interpretation durch die Anwendung der Logistischen- bzw. Logit-Funktion nun etwas komplizierter. Wie sieht es für $\beta_1$ aus?

Es gilt zunächst, dass nun eine Wurf aus der weiten Distanz betrachtet wird und $d_i = 1$ gilt. Um den Wert $\beta_1$ in $\beta_0 + \beta_1 d_i = \beta_0 + \beta_1$ zu *isolieren* muss zunächst $\beta_0$ subtrahiert werden indem die Gleichungen von eben verwendet werden. Formal:

$$
\beta_1 = \beta_0 + \beta_1d_i - \beta_0 =  \ln\left( \frac{p(\beta_0+\beta_1d_i)}{1 - p(\beta_0+\beta_1d_i)} \right) - \ln\left( \frac{p(\beta_0)}{1 - p(\beta_0)} \right) 
$$

Mit der Eigenschaft des Logarithmus $\log(\frac{a}{b}) = \log(a) - \log(b)$ unter Berücksichtigung von $d_i = 1$ folgt:

$$
\beta_1 = \ln\left( \frac{\frac{p(\beta_0+\beta_1)}{1 - p(\beta_0+\beta_1)}}{\frac{p(\beta_0)}{1 - p(\beta_0)}} \right) = \ln\left(\frac{\text{Odds}_{\beta_0+\beta_1}}{\text{Odds}_{\beta_0}}\right)
$$

D.h. der Koeffizient $\beta_1$ beschreibt das log Odds-Verhältnis (log odds ratio oder log OR) zwischen einen Wurf aus der kurzen Distanz und einem Wurf aus der weiten Distanz. Exponentieren mit $e$ ergibt entsprechend:

$$
e^{\beta_1} =  \frac{\text{Odds}_{\beta_0+\beta_1}}{\text{Odds}_{\beta_0}}
$$

Wiederum ist die Interpretation des *Steigungskoeffizienten* $\beta_1$ bei der Logistischen Regression, wie auch für $\beta_0$ abstrakter als dies bei der linearen Regression der Fall ist. Wie später gezeigt wird, führt dies dazu, dass wenn eine kontinuierliche Variable $x$, also im Beispiel die tatsächlichen Distanzen $d_i$ verwendet werden, $\beta_1$ die **Änderung im odds ratio** bei einer Veränderung von $\Delta d = 1$ um eine Einheit beschreibt. 

Im folgenden sei aber nun wieder


## Die Parameter einer logistischen Regression bestimmen


## Multiple Logistische Regression

## Logistische Regression in `R` 

```{r}
#| echo: true

```

## Vorhersage

```{r}
#| fig-cap: "Model predictions"


```


### Zusammenhang der logistischen Regression mit Odds

$$
\begin{aligned}
p(X) &= \frac{e^{\beta_0 + \beta_1X}}{1 + e^{\beta_0 + \beta_1 X}}  \\
\Leftrightarrow p(X)(1 + e^{\beta_0 + \beta_1 X}) &= e^{\beta_0 + \beta_1X}  \\
\Leftrightarrow p(X) + p(X)e^{\beta_0 + \beta_1 X} &= e^{\beta_0 + \beta_1X} \\
\Leftrightarrow p(X) &= e^{\beta_0 + \beta_1X} - p(X)e^{\beta_0 + \beta_1 X} \\
\Leftrightarrow p(X) &= e^{\beta_0 + \beta_1X}(1 - p(X)) \\
\Leftrightarrow \frac{p(X)}{1 - p(X)} &= e^{\beta_0 + \beta_1X} \\
\end{aligned}
$$

## Die logistische Regression als Klassifikationsalgorithmus

### Konfusionsmatrize

|                        | Predicted: Positive | Predicted: Negative |
|------------------------|---------------------|---------------------|
| **Actual: Positive**   | True Positive (TP)  | False Negative (FN) |
| **Actual: Negative**   | False Positive (FP) | True Negative (TN)  |

- **Accuracy:** $(TP + TN) / \text{Total Samples}$
- **Precision (Positive Predictive Value):** $TP / (TP + FP)$
- **Recall (Sensitivity):** $TP / (TP + FN)$
- **F1 Score:** $\frac{2}{\frac{1}{\text{Precision}} + \frac{1}{\text{Sensitivity}}} \in [0,1]$

### Welche Eigenschaften sind wichtig für einen Klassifikationsalgorithmus?

- Discrimination
- Calibration

### Discrimination 

### Definition
Discrimination refers to a model's ability to distinguish between positive and negative cases. Discrimination assesses how well a model separates different outcome classes.  

**Intuition**:
Discrimination tells us *how well* the model differentiates between classes, regardless of the predicted probability values being perfectly aligned with real-world outcomes.  


### Kalibrierung 

### Definition:
Calibration refers to the agreement between predicted probabilities and the observed proportions of outcomes. A well-calibrated model outputs probabilities that reflect the true likelihood of an event.  

**Intuition**:
Calibration ensures that the model's predictions are not just *accurate* in classification but also *reliable* as probability estimates.  


### Receiver Operator Characteristic (ROC) 

$$
\text{True Positive Rate (TPR, Sensitivity)} = \frac{\text{True Positives}}{\text{True Positives + False Negatives}}
$$

$$
\text{False Positive Rate (FPR)} = \frac{\text{False Positives}}{\text{False Positives + True Negatives}}
$$

$$
\text{Specificity} = \frac{\text{True Negatives}}{\text{True Negatives + False Positives}}
$$

$$
\text{FPR} = 1 - \text{Specificity}
$$

### ROC 

```{r}
set.seed(125)
df <- tibble(
  x = seq(-20,20,length.out=50),
  p = logistic_2(x, 0.5, 0.4),
  odds = exp(0.5 + 0.2*x))
df_pts <- tibble(
    x = c(runif(20,-20,5), runif(20, -4, 20)),
    p = c(rbinom(20,1,0.2), rbinom(20, 1, 0.9)))

ggplot(df, aes(x,p)) + geom_line() +
  scale_x_continuous(expression(X), breaks=seq(-20,20,2)) +
  scale_y_continuous(expression(hat(p))) +
  geom_point(data=df_pts, size=2)
```


### ROC curve
```{r}
#| fig-cap: "Example of a ROC curve"

roc_data <- tibble(
  FPR = seq(0.01, 1, length.out=100),
  TPR = (log(FPR) - log(0.01))/4.605
)
ggplot(roc_data, aes( FPR, TPR)) +
  geom_line(color = "blue", linewidth = 1) + 
  geom_abline(slope = 1, intercept = 0, linetype = "dashed", color = "grey") + # Random chance line
  scale_x_continuous("False Positive Rate\n(FPR)") +
  scale_y_continuous("True Positive Rate\n(TPR)") +
  coord_equal() 

# Print AUC value
```

### Area under the curve (AUC) 

```{r}
#| fig-cap: "Example of AUC"

ggplot(roc_data, aes(FPR, TPR)) +
  geom_ribbon(aes(ymax=TPR, ymin=0), alpha=.5, fill='blue') + 
  geom_line(color = "blue", linewidth = 1) + 
  scale_x_continuous("False Positive Rate\n(FPR)") +
  scale_y_continuous("True Positive Rate\n(TPR)") +
  coord_equal() 
```

### Calibration curve

```{r}
#| fig-cap: "Example of a calibration curve (red) and perfect calibration (black)"
df_cb <-tibble(
  x = seq(0, 1, length.out=100),
  y = (10*x+ 300*(x-0.5)**3+ 0.5)/100+.5
)
lab <- seq(0,1,.2)
ggplot(tibble(x=0:1, y=0:1), aes(x,y)) +
  geom_line(linetype='dashed') +
  geom_line(data = df_cb, color='red') +
  scale_x_continuous('Predicted\nprobability', breaks=lab, labels=lab) +
  scale_y_continuous('Observed\nprobability', breaks=seq(0,1,.2)) +
  coord_equal()
```

### Calculating a prediction curve


### `CalibrationCurves`

```{r}
#| fig-height: 3

df <- read_csv('data/Hecht_1942_SR1.csv') |> 
  mutate(logQuanta = log(Quanta))
mod <- glm(response ~ logQuanta, df, family=binomial())

pHat <- predict(mod, type='response')
odds <- predict(mod)
y <- mod$y
cc <- valProbggplot(pHat, y)
print(cc$ggPlot)
```


### Take-aways Diskriminierung vs. Kalibrierung 

| **Aspect**        | **Discrimination**                      | **Calibration**                      |
|-------------------|-----------------------------------------|--------------------------------------|
| **Focus**         | Ability to distinguish classes          | Accuracy of predicted probabilities  |
| **Measurement**   | AUC, ROC curves                         | Calibration curves                   |
| **Key Question**  | "How well does the model rank cases?"   | "Are the probabilities realistic?"   |

### Summary
