# Verteilungen 

```{r}
#| echo: false
#| warning: false
#| message: false
source('_common.R')
```

# Die Normalverteilung

## Normalverteilung - $f(x|\mu,\sigma^2) = \frac{1}{\sqrt{2 \pi \sigma^2}}e^{\left(-\frac{(x-\mu)^2}{2\sigma^2}\right)}$

```{r}
#| fig.cap="Dichtefunktion der Normalverteilung mit\nParametern $\\mu$ und $\\sigma$."

x <- seq(-3, 3, 0.01)
p <- dnorm(x)
df <- data.frame(x, p) 
ggplot(df, aes(x,p)) +
  geom_ribbon(aes(ymin = 0, ymax = p), fill = 'red', alpha=.3) +
  geom_line(size=2, col='red') + 
  labs(x = 'Werte', y = 'Dichte') 
```

## Zentraler Grenzwertsatz oder *Warum die Normalverteilung überall auftaucht*.

Seien $X_1, X_2, \ldots, X_n$ n unabhängige, gleichverteilte Zufallsvariablen mit $E(X_i)=\mu$ und $Var(X_i)=\sigma^2$. 
$$
 \lim_{n\to\infty}\frac{\bar{x} - \mu}{\frac{\sigma}{\sqrt{n}}}\ \rightarrow\ \mathcal{N}(\mu=0,\sigma^2=1)
$$

## Normalverteilung und Standardabweichung

```{r}
#| fig.cap="Dichtefunktion von $\\mathcal{N}(\\mu,\\sigma^2)$"

x <- seq(-4, 4, 0.01)
sigma <- 1.3
mu <- 0
p <- dnorm(x, mean = mu, sd = sigma)
df <- data.frame(x, p) 
lab_dat <- tibble(x = c(-3,-2,-1,1,2,3)*sigma, p = 0.05, 
                  labels = c(bquote(-3~sigma),bquote(-2~sigma), bquote(-sigma),
                             'sigma',bquote(2~sigma),bquote(3~sigma)))
ggplot(df, aes(x,p, ymin = 0, ymax = p)) +
#  geom_ribbon(aes(ymin = 0, ymax = p), fill = 'red', alpha=.3) +
  geom_ribbon(data = tibble(x = seq(-1*sigma,1*sigma,0.01), p = dnorm(x, mu, sigma)), fill = 'green', alpha = .3) +
  geom_ribbon(data = tibble(x = seq(-2*sigma,-1*sigma,0.01), p = dnorm(x, mu, sigma)), fill = 'magenta', alpha = .3) +
  geom_ribbon(data = tibble(x = seq(1*sigma,2*sigma,0.01), p = dnorm(x, mu, sigma)), fill = 'magenta', alpha = .3) +
  geom_ribbon(data = tibble(x = seq(2*sigma,3*sigma,0.01), p = dnorm(x, mu, sigma)), fill = 'blue', alpha = .3) +
  geom_ribbon(data = tibble(x = seq(-3*sigma,-2*sigma,0.01), p = dnorm(x, mu, sigma)), fill = 'blue', alpha = .3) +
  geom_line() + 
  geom_label(data = lab_dat, aes(x = x, label = labels), parse = T) +
  scale_x_continuous(breaks=0, labels = expression(mu)) +
  labs(x = 'Werte', y = 'Dichte') 
```

## Normalverteilung und Standardabweichung

\begin{table}[]
  \caption{Wahrscheinlichkeiten P für verschiedene Bereiche der Normalverteilung.}
  \centering
  \begin{tabular}{ll}
   \toprule
   Bereich & P \\
   \midrule
    $[\mu -\sigma ,\mu + \sigma]$  & 0.682  \\
    $[\mu -2\sigma,\mu + 2\sigma]$ & 0.955 \\
    $[\mu -3\sigma,\mu + 3\sigma]$ & 0.997 \\
    \bottomrule
  \end{tabular}
  \label{tab:zscore}
\end{table}

$$P(x\in[\mu-1.96\sigma, \mu+1.96\sigma]) = 0.95$$



## Standardnormalverteilung $\phi(x)$

```{r}
#| fig.cap: "Dichtefunktion der Standardnormalverteilung $\\phi(x)$ mit $\\mu=0$ und $\\sigma^2=1$"

x <- seq(-3, 3, 0.01)
sigma <- 1
mu <- 0
p <- dnorm(x, mean = mu, sd = sigma)
df <- data.frame(x, p) 
lab_dat <- tibble(x = c(-3,-2,-1,1,2,3)*sigma, p = 0.05, 
                  labels = c(bquote(-3~sigma),bquote(-2~sigma), bquote(-sigma),
                             'sigma',bquote(2~sigma),bquote(3~sigma)))
ggplot(df, aes(x,p, ymin = 0, ymax = p)) +
#  geom_ribbon(aes(ymin = 0, ymax = p), fill = 'red', alpha=.3) +
  geom_ribbon(data = tibble(x = seq(-1*sigma,1*sigma,0.01), p = dnorm(x, mu, sigma)), fill = 'green', alpha = .3) +
  geom_ribbon(data = tibble(x = seq(-2*sigma,-1*sigma,0.01), p = dnorm(x, mu, sigma)), fill = 'magenta', alpha = .3) +
  geom_ribbon(data = tibble(x = seq(1*sigma,2*sigma,0.01), p = dnorm(x, mu, sigma)), fill = 'magenta', alpha = .3) +
  geom_ribbon(data = tibble(x = seq(2*sigma,3*sigma,0.01), p = dnorm(x, mu, sigma)), fill = 'blue', alpha = .3) +
  geom_ribbon(data = tibble(x = seq(-3*sigma,-2*sigma,0.01), p = dnorm(x, mu, sigma)), fill = 'blue', alpha = .3) +
  geom_line(size=2) + 
  geom_label(data = lab_dat, aes(x = x, label = labels), parse = T) +
  scale_x_continuous(breaks = -3:3) +
  labs(x = 'Werte', y = 'Dichte') 
```


## Abbildung N($\mu$,$\sigma$) auf N($0$,$1$) 

```{r}
#| fig.cap: "Standardnormalverteilung mit $\\mu=12, \\sigma^2=2$"

x <- seq(6, 18, 0.01)
p <- dnorm(x, 12, 2)
df <- data.frame(x, p) 
ggplot(df, aes(x,p)) +
  geom_ribbon(aes(ymin = 0, ymax = p), fill = 'red', alpha=.3) +
  geom_line(size=2, col='red') + 
  labs(x = 'Werte', y = 'Dichte') +
  lims(y = c(0,.5)) 
```

```{r}
#| fig.cap: "Normalverteilung mit $\\mu=0, \\sigma=1$"

x <- seq(-6, 6, 0.01)
p <- dnorm(x)
df <- data.frame(x, p) 
ggplot(df, aes(x,p)) +
  geom_ribbon(aes(ymin = 0, ymax = p), fill = 'red', alpha=.3) +
  geom_line(size=2, col='red') + 
  labs(x = 'Werte', y = 'Dichte') +
  lims(y = c(0,.5)) 
```

## z-Transformation allgemein bzw. Standardisierung 

\begin{table}[]
    \caption{z-Transformation}
    \centering
    \begin{tabular}{ll}
     \toprule
     Population & Stichprobe \\
     \midrule
     $z = \frac{x - \mu}{\sigma}$ & $z = \frac{x - \bar{x}}{s}$ \\
     \bottomrule
    \end{tabular}
    \label{tab:zscore}
\end{table}
\vspace{2cm}



# Verteilungszoo

## t-Verteilung

```{r}
#| fig.cap: "Beispiel für verschiedene Dichtefunktionen der t-Verteilung"

n_fig_pts <- 130
t_dist <- tibble(
  x = seq(-5,5,length.out=n_fig_pts),
  t1 = dt(x,1),
  t3 = dt(x,3),
  t10 = dt(x,10)
) %>% tidyr::pivot_longer(-x, names_to='dist', values_to='v')
ggplot(t_dist, aes(x,v,fill=dist, ymin=0, ymax=v)) +
  geom_ribbon(alpha=0.3) +
  geom_line() + 
  scale_fill_discrete("Verteilungen",
                      breaks = c('t1', 't3', 't10'),
                      labels = c(expression(df==1),
                                 expression(df==3),
                                 expression(df==10))) +
  labs(x = 'Werte', y = 'Dichte') 
```


## $\chi^2$-Verteilung

```{r}
#| fig.cap: "Beispiele für verschiedene Dichtefunktion der $\\chi^2$-Verteilung."

chi_dist <- tibble(
  x = seq(0, 10, length.out=n_fig_pts),
  d1 = dchisq(x,1),
  d2 = dchisq(x,3),
  d3 = dchisq(x,5)
) %>% tidyr::pivot_longer(-x, names_to='dist', values_to='v')
ggplot(chi_dist, aes(x,v,fill=dist, ymin=0, ymax=v)) +
  geom_ribbon(alpha=0.3) +
  geom_line() + 
  scale_fill_discrete("Verteilungen",
                      breaks = c('d1', 'd2', 'd3'),
                      labels = c(expression(df==1),
                                 expression(df==3),
                                 expression(df==5))) +
  labs(x = 'Werte', y = 'Dichte') 
```

## F-Verteilung

```{r}
#| fig.cap: "Beispiele für verschiedene Dichtefunktion der F-Verteilung."

chi_dist <- tibble(
  x = seq(0, 10, length.out=n_fig_pts),
  d1 = df(x,1,1),
  d2 = df(x,3,5),
  d3 = df(x,10,10)
) %>% tidyr::pivot_longer(-x, names_to='dist', values_to='v')
ggplot(chi_dist, aes(x,v,fill=dist, ymin=0, ymax=v)) +
  geom_ribbon(alpha=0.3) +
  geom_line() + 
  scale_fill_discrete("Verteilungen",
                      breaks = c('d1', 'd2', 'd3'),
                      labels = c(expression(paste(df[1],"=1,",df[2],"=1")),
                                 expression(paste(df[1],"=3,",df[2],"=5")),
                                 expression(paste(df[1],"=10,",df[2],"=10")))) +
  labs(x = 'Werte', y = 'Dichte') 
```



